臺灣高等法院民事判決　　　　　　　　 96年度家上字第100號
上　訴　人　甲○○
被 上訴 人　乙○○
上列當事人間離婚事件，上訴人對於中華民國96年1月26日台灣
新竹地方法院95年度婚字第234號第一審判決提起上訴，本院於
96年7月10日言詞辯論終結，判決如下：
    主  文
原判決廢棄。
被上訴人在第一審之訴駁回。
第一、二審訴訟費用由被上訴人負擔。
    事實及理由
一、上訴人聲明：如主文所示。
    被上訴人聲明：上訴駁回。
二、被上訴人起訴主張：兩造自民國（下同）66年間結婚以來，
    觀念與意見一直不合，上訴人經常藉故酗酒，酒後對伊有家
    暴行為，對孩子心情影響很大。伊為了孩子及家庭，一再容
    忍，十幾年來，兩造早已過著無感情之生活。92年間，孩子
    長大出社會，有孩子支持，伊勇敢逃開上訴人，與孩子一同
    共創事業。最近伊與孩子事業有成，親友反過來認為是伊不
    對，這種精神壓力，伊無法負擔，都要依賴安眠藥入睡。伊
    曾經原諒過上訴人，也離開上訴人好幾年，為了孩子也掙扎
    過，上訴人還是要如以前般控制伊，踐踏伊之自尊，為了不
    讓伊晚年遭受更大傷害，爰求為准兩造離婚之判決。
    上訴人則以：伊不曾對被上訴人施以家庭暴力，無酗酒習慣
    ，也無不履行同居。伊愛家庭及被上訴人，兩造只是因為蓋
    房子鬧意見，伊並未背叛被上訴人，也未背負賭債，孩子已
    經長大，希望作一個好榜樣，能家庭美滿，伊不願意離婚。
    伊很感念被上訴人，從結婚到現在都尊重被上訴人，雖曾有
    意見不合之時，亦曾爭吵過，但伊均百般忍耐、退讓，希望
    以和為貴，伊會更加努力改善婚姻生活，兩造間之婚姻絕非
    難以維持，如果過去得罪過被上訴人，請求被上訴人原諒等
    語，資為抗辯。
三、兩造不爭執之事實：
    兩造為夫妻，婚姻關係現仍存續中。
    證據：戶籍謄本（原審卷7頁）。
四、被上訴人主張依民法第1052條第2項規定請求與上訴人離婚
    ，有無理由，詳述如下：
（一）按民法第1052條第2項規定，有同條第1項以外之重大事由
      ，難以維持婚姻者，夫妻之一方得請求離婚；所謂「有難
      以維持婚姻之重大事由」，其判斷標準為婚姻是否已生破
      綻而無回復之希望，此不可由請求離婚之一方喪失維持婚
      姻意欲之主觀面加以認定；而應依客觀標準，即其所主張
      難以維持婚姻之事實，是否已達於倘處於同一境況，任何
      人均將喪失維持婚姻希望之程度以決之（最高法院87年度
      台上字第1304號、94年度台上字第2059號判決參照）。
（二）經查被上訴人主張兩造長期感情不睦，上訴人對伊有家庭
      暴力行為云云，為上訴人所否認，上訴人亦自認伊無證據
      （原審卷21頁）。而兩造之長子陳世璋（68年10月4日生
      ）到場證稱：伊在國外時間比較久，93年間伊回臺灣，當
      時兩造同住，但沒有同房睡覺，兩造沒有同房時間已經很
      久，實際原因伊不知道；伊不清楚兩造發生何爭執，兩造
      感情尚可，伊看到兩造沒有爭吵過，只是沒有交集；兩造
      不常對話，對話內容也都是公事，譬如進貨或工程上的問
      題，生活上的對話比較少；關於上訴人是否酗酒一節，證
      人陳世璋證稱：伊未看到上訴人喝酒等語（原審卷27頁起
      ）。兩造之次子陳世淵（70年4月27日生）到場證陳：兩
      造吵架是很久以前的事情，兩造分房睡是因為吵架；兩造
      分房睡時，伊在當兵，分房應該是三、四年前開始；後來
      店（即餐廳）開了之後兩造就分開住，可能這樣兩造不會
      有摩擦或衝突；兩造吵架原因伊不清楚，兩造以前吵架伊
      都不會在現場；上訴人以前比較愛喝酒，但現在已經戒酒
      ，大概是SARS期間開始戒酒；上訴人酒後可能講話比較大
      聲，兩造就會吵架；上訴人持續喝酒大概一年左右，但這
      已經是三、四年前的事；兩造分開住後，公事上有往來；
      兩造有兩間餐廳，一間在市區，一間在青草湖，被上訴人
      住青草湖，上訴人住市區後，比較少爭吵，上訴人改變蠻
      多的；伊曾有接被上訴人去汽車旅館，大約伊剛退伍時候
      ，93年8月伊退伍時，伊在外面工作，被上訴人哭著打電
      話給伊，伊就趕回去，被上訴人在電話說上訴人喝酒打她
      ，事實上伊沒有看到家暴，也是單方聽被上訴人講；伊回
      家後，沒有看到被上訴人，當時被上訴人已經跑到外面，
      伊進房子內，看到上訴人有喝酒，上訴人跟伊說沒有打被
      上訴人，當時上訴人不是很醉，因為上訴人很醉就會睡覺
      ；後來伊找到被上訴人，被上訴人在家裡附近，伊就把被
      上訴人載去汽車旅館休息；當時被上訴人沒有受傷，但看
      到被上訴人時，被上訴人感覺很害怕的樣子；當時被上訴
      人說上訴人動手推她，後來伊有問上訴人發生何事，上訴
      人說沒有打被上訴人，可能是兩人衝突時有身體接觸；被
      上訴人吵架時也會動手可能推一下可以，但不至於用打的
      ，但這樣情形很少；兩造吵架一直以來都有，都是一般的
      吵架情形，大約半年左右吵架一次；後來沒有看過兩造吵
      架，其他有看過都是小時候，長大後看過另一次公事上，
      譬如要開店與否而爭執。爭執還算蠻激烈的；吵架沒有肢
      體動作，吵架兩人就走掉等語（原審卷29頁起）。另兩造
      所經營餐廳之員工即證人許聰文到場證稱：上訴人很少喝
      酒醉，會與客人或伊等員工喝酒，以前有喝酒，現在不會
      ，酒後不會大吵大鬧，就睡覺而已；伊沒看過兩造吵架，
      兩造這兩年感情不好，因為做生意要貸款，被上訴人要貸
      款，上訴人不願意，較保守，被上訴人可能要出來，不與
      上訴人一起，以前看不出來兩造不好，可能被上訴人在忍
      耐；上訴人以前喝酒不會吵，兩造沒有什麼爭執，就是上
      訴人要與被上訴人談，被上訴人不願意，後來被上訴人說
      要離婚，上訴人就讓被上訴人貸款；兩間餐廳都是被上訴
      人管理，好像不讓上訴人管；上訴人晚上會去餐廳內幫忙
      等語（原審卷50-51頁背面）。
（三）參酌前述兩造之子陳世璋、陳世淵及證人許聰文之證詞，
      難認上訴人有酗酒習慣及對被上訴人施以家庭暴力致無法
      維持婚姻之情事。又上訴人陳述：伊因當初蓋房子即被上
      訴人現在所住處所，資金不夠，壓力很大，所以鬧意見，
      銀行貸款都是伊扛下來等語，為被上訴人所不爭執（本院
      卷24-25頁）。綜觀兩造之爭執內容，應係夫妻生活間溝
      通協調之問題，尚難認已達難以維持婚姻重大事由之程度
      。依上所述，兩造間是否已達難以維持婚姻重大事由之程
      度，不可由被上訴人單方之主觀認知而為判斷，被上訴人
      主張兩造間有難以維持婚姻之重大事由，應屬無據。
五、綜上所述，被上訴人主張兩造間有難以維持婚姻之重大事由
    ，依民法第1052條第2項規定，請求與上訴人離婚，為無理
    由，不應准許。原審為上訴人敗訴之判決，尚有未洽；上訴
    論旨指摘原判決不當，求予廢棄改判，為有理由。
六、兩造其餘之攻擊或防禦方法及未經援用之證據，經本院斟酌
    後，認為均不足以影響本判決之結果，無逐一詳予論駁之必
    要。併此敘明。
七、據上論結，本件上訴為有理由，依民事訴訟法第450條、第
    78條，判決如主文。
中　　華　　民　　國　　96　　年　　7 　　月　　24　　日
                  民事第八庭
                      審判長法　官  劉勝吉
　　　　　　　　　　　　　　法　官  連正義
　　　　　　　　　　　　　　法　官  鄭威莉
正本係照原本作成。
如不服本判決，應於收受送達後20日內向本院提出上訴書狀，其
未表明上訴理由者，應於提出上訴後20日內向本院補提理由書狀
（均須按他造當事人之人數附繕本）上訴時應提出委任律師或具
有律師資格之人之委任狀；委任有律師資格者，另應附具律師資
格證書及釋明委任人與受任人有民事訴訟法第466條之1第1項但
書或第2項（詳附註）所定關係之釋明文書影本。
中　　華　　民　　國　　96　　年　　7 　　月　　25　　日
　　　　　　　　　　　　　　書記官  李垂福
附註：
民事訴訟法第466條之1（第1項、第2項）：
對於第二審判決上訴，上訴人應委任律師為訴訟代理人。但上訴
人或其他法定代理人具有律師資格者，不在此限。
上訴人之配偶、三親等內之血親、二親等內之姻親，或上訴人為
法人、中央或地方機關時，其所屬專任人員具有律師資格並經法
院認為適當者，亦得為第三審訴訟代理人。
